臺灣板橋地方法院刑事判決　　　　　　　100年度易字第690號
聲　請　人　臺灣板橋地方法院檢察署檢察官
被　　　告　彭凱裕
上列被告因詐欺案件，經檢察官聲請以簡易判決處刑（99年度偵
字第19903 號），本院認為不宜以簡易判決處刑，改依通常程序
審理（原受理案號：99年度簡字第9526號），判決如下：
    主  文
彭凱裕無罪。
    理  由
一、本件聲請簡易判決處刑意旨略以：被告彭凱裕能預見一般人
    取得他人金融帳戶之目的，常利用作為財產犯罪工具之用，
    俾於掩飾犯行不易遭人追查，竟仍基於幫助詐欺之不確定故
    意，於民國99年6 月2 日17時至18時許（聲請書誤載為99年
    6 月3 日18時許），在臺北縣板橋市（現改制為新北市板橋
    區○縣○○道與漢生東路口，將其申辦之聯邦商業銀行富國
    分行（下稱聯邦銀行）帳戶（帳號：000-000000000000）之
    提款卡、提款密碼，交付姓名、年籍均不詳之人所屬之詐欺
    集團。嗣該詐欺集團成員於取得上開帳戶後，即基於意圖為
    自己不法所有之犯意，於99年6 月4 日23時30分許，由該不
    詳之詐欺集團成員偽稱為燦坤公司服務人員，以電話向董淑
    明謊稱「其於燦坤門市購物所使用之信用卡無法扣款，需以
    匯款方式繳付款項」等語，致使董淑明陷於錯誤，而依其指
    示，於同日23時30分許，在臺北縣永和市（現改制為新北市
    永和區○○○路○ 段聯邦銀行ATM 自動櫃員機匯款共計新臺
    幣（下同）48,000元至彭凱裕上開帳戶，嗣董淑明察覺有異
    ，報警循線查悉上情。因認被告涉犯刑法第30條第1 項、第
    339 條第1 項之幫助詐欺取財罪嫌云云。
二、按犯罪事實應依證據認定之，無證據不得認定其犯罪事實，
    不能證明被告犯罪者，應諭知無罪之判決，刑事訴訟法第15
    4 條第2 項、第301 條第1 項分別定有明文。再犯罪事實之
    認定應憑證據，如未能發現相當證據，或證據不足以證明，
    自不能以推測或擬制之方法作為裁判基礎，最高法院40年台
    上字第86號判例可資參照；且認定犯罪事實所憑之證據，雖
    不以直接證據為限，間接證據亦包括在內，然而無論直接證
    據或間接證據，其為訴訟上之證明，須於通常一般之人均不
    致有所懷疑，而得確信其為真實之程度者，始得據為有罪之
    認定，倘其證明尚未達到此一程度，而有合理之懷疑存在而
    無從使事實審法院得有罪之確信時，即應由法院為諭知被告
    無罪之判決，最高法院76年台上字第4986號判例足資參照。
    又檢察官對於起訴之犯罪事實，仍應負提出證據及說服之實
    質舉證責任，倘其所提出之證據不足為被告有罪之積極證明
    ，或其指出證明之方法無從說服法院以形成被告有罪之心證
    ，基於無罪推定之原則，自應為被告無罪判決之諭知，有最
    高法院92年台上字第128 號判例可參。另按刑法上幫助犯之
    成立，須行為人基於幫助正犯犯罪之意思，予正犯以精神上
    或物質上之助力而參與犯罪構成要件以外之行為，以助成正
    犯犯罪之實施為要件。如果，雖在外形上，可認為幫助，但
    對正犯之犯罪，無違法之認識，而欠缺幫助犯罪之故意，係
    基於其他原因，即難論以幫助犯。而所謂幫助故意，雖不以
    行為人確知被幫助者係犯何種罪名為必要，惟仍需在行為人
    主觀上可能認識之範圍內，始足當之。
三、公訴人認被告彭凱裕涉有上揭詐欺罪嫌，無非係以被告坦承
    將其所申辦前揭銀行帳戶之提款卡及密碼交付他人使用，且
    被告為成年人，應知其所交付之帳戶有被詐欺集團利用之可
    能；又本件詐騙情節業據被害人董淑明於警詢中指訴甚詳，
    且有被告上開銀行存簿開戶申請書、交易明細表、臺北縣政
    府警察局（現改制為新北市政府警察局）永和分局永和派出
    所受理刑事案件報案三聯單、聯邦銀行自動櫃員機交易明細
    表等件在卷可按，資為論據。
四、訊據被告彭凱裕固坦承有申請開設及交付上開聯邦商業銀行
    帳戶資料及提款卡予他人之事實，惟堅詞否認有何幫助詐欺
    取財之犯行，辯稱：我因為失業，在報紙上找司機的工作，
    看報紙廣告打電話應徵，對方跟說要先開戶，說是工作需要
    匯薪資用的，然後就約我在新北市板橋區○○○路與縣民大
    道交界處，我是依指示交付我的帳戶影本、提款卡、提款卡
    密碼給對方，我也是被騙的，我沒有幫助對方去詐騙別人的
    意思等語。
五、經查：
  (一)本件被告將其上開聯邦商業銀行帳戶之帳戶影本、提款卡及
    提款卡密碼交付予姓名、年籍均不詳之成年男子，後該男子
    所屬詐騙集團即以上述方式詐騙被害人董淑明，使被害人陷
    於錯誤而將48,000元匯入被告上開帳戶內，旋即遭人提領一
    空等事實，固據證人即被害人董淑明於警詢時指證甚詳，且
    為被告所不爭執，並有被告上開銀行存簿開戶申請書、交易
    明細表、臺北縣政府警察局（現改制為新北市政府警察局）
    永和分局永和派出所受理刑事案件報案三聯單、聯邦銀行自
    動櫃員機交易明細表各一份在卷可稽，固堪認定屬實。惟
    本件被告於交付其銀行帳戶資料及提款卡予他人之際，是否
    有幫助他人詐欺之不確定故意，仍應有積極證據加以證明，
    始堪認定，合先敘明。
  (二)查本件被告辯稱其係看報紙應徵工作，對方要求要提供帳戶
    用以轉帳薪資，有一位自稱「小文」的女子在電話中向他說
    明並要求提供帳戶等語，核與證人楊秀玲於本院審理中證稱
    ：我曾經打電話向他人詐取銀行的提款卡及密碼，是一個綽
    號「城哥」的人指使我這麼做的，我不知道「城哥」的本名
    為何，只知道他是約三、四十歲的男子，因為我那時借高利
    貸利息太高，「城哥」說可以借錢給我週轉，又問我要不要
    工作，一天薪水2000元，我說好，「城哥」就叫我打電話，
    教我怎麼跟對方說，內容就是跟對方解釋他們應徵要來載小
    姐的工作，一天薪水2000元、上班八小時、早晚班，如果要
    當這種司機的話，就要先提出存摺影本、身分證影本、提款
    卡及密碼；「城哥」有教我跟對方說，因為工作是要載小姐
    ，小姐的收入要由司機先存到自己的戶頭，打電話跟公司說
    ，公司再用提款卡去領，我還會請對方先把密碼變更為指定
    的密碼，這樣公司領錢比較方便。有時對方會相信，有的不
    信，相信的人我就說公司會再與他聯絡，後續約見面的事情
    就是「城哥」他們負責了。我是從99年3 、4 月份開始做這
    種事到同年6 月底結束，我在講電話的時候都自稱是「小文
    」等語相符。且本件被告所使用之0000000000號行動電話，
    與證人楊秀玲所屬詐騙集團刊登於報紙徵人廣告上之000000
    0000號行動電話，於99年6 月2 日14時22分許至同日20時25
    分許，確有密集之通話紀錄，亦有被告提出之雙向通聯紀錄
    及刊登求職廣告之自由時報影本在卷可考。此外，復經本院
    調取被告於新竹縣政府警察局新埔分局的詢問筆錄、監聽譯
    文摘要、指認表、解送人犯報告書、犯罪嫌疑人一覽表各一
    份在卷足參，可見被告前開辯解應屬實在。
  (三)又本件被告提供系爭帳戶資料、提款卡等予他人後，因察覺
    有異，即於99年6 月7 日向新莊分局光華派出所報案，但因
    系爭帳戶已遭通報有異常情形，故警方告知被告需待調閱相
    關資料，再通知被告到派出所製作筆錄說明一節，有臺北縣
    政府警察局（現改制為新北市政府警察局）新莊分局99年6
    月23日之調查筆錄一份附卷可按。是本件被告因欲應徵載小
    姐之工作，受騙而交付其帳戶資料、提款卡及密碼予他人後
    ，經發現有異，即前往報警，是被告辯稱其並無幫助他人詐
    之意思，尚非全無可信之處。
  (四)按交付帳戶而幫助他人詐欺罪之成立，必須幫助人於行為時
    ，明知或可得而知，被幫助人將持其所交付之帳戶向他人詐
    取財物，如出賣、出租或借用等情形，或能推論其有預知該
    帳戶被使用詐取他人財物之可能；反之，如非基於自己自由
    意思而係因遺失、被脅迫、遭詐欺等原因而交付，則交付金
    融機構帳戶之人並無幫助犯罪之意思，亦非認識收受其金融
    機構帳戶者將持以對他人從事詐欺取財等財產犯罪而交付，
    則其交付金融機構帳戶之相關資料時，既不能預測其帳戶將
    被他人作為詐欺取財等財產犯罪之工具，則其交付金融機構
    帳戶相關資料之行為，即不能成立幫助詐欺取財等犯罪。本
    件被告之前揭帳戶既係遭證人楊秀玲所屬犯罪集團詐騙而得
    ，即難認被告主觀上有幫助詐欺取財之犯意。
  (五)公訴意旨雖認被告為成年人，且詐欺集團所使用之詐術，僅
    需稍加求證即可釐清，不致受騙，故被告仍有幫助詐欺取財
    之不確定故意云云。惟本件楊秀玲所屬之犯罪集團，係向應
    徵者表示渠等所提供者為載小姐上班此種遊走法律邊緣之工
    作，此種牽涉犯罪行為之工作內容及規則，為社會上一般人
    較不熟知，而本件被告於失業中，亟需工作機會，甚至願意
    從事此種可能牽涉妨害風化罪行之工作，於此情形下，誤信
    詐欺集團之說詞，進而提供其帳戶資料予他人以便順利求職
    之意，尚非難以想像。是本院尚難僅以被告疏未查證求職內
    容即交付其銀行帳戶資料及提款卡予他人，即遽予認定被告
    必有幫助詐欺取財之不確定故意無疑。
六、綜上，被告雖有將上開帳戶存摺影本、提款卡及密碼等交予
    姓名、年籍均不詳之成年男子，嗣為詐騙集團持用向被害人
    詐騙款項得逞，惟不能排除被告亦係遭詐欺集團以應徵工作
    之陷阱，受騙交付存摺影本、提款卡及密碼之可能，被告是
    否基於幫助詐欺取財之犯意而交付上開證件，尚有合理之懷
    疑，未達有罪之確信，即難遽為被告不利之認定。此外，復
    查無其他積極證據足認被告於交付其帳戶之存摺影本、提款
    卡及密碼時，即預見不法份子將利用其帳戶資料詐欺他人仍
    容任為之，從而，尚難僅憑被告交付帳戶之客觀行為，即遽
    認其主觀上有幫助詐欺之故意。是以，本件既不能證明被告
    犯罪，自應諭知其無罪之判決。
據上論斷，應依刑事訴訟法第452 條、第301 條第1 項，判決如
主文。
本件經檢察官洪松標到庭執行職務。
中    華    民    國    100    年    4    月    29    日
                  刑事第二十二庭審判長法  官  潘長生
                                      法  官  陳苑文
                                      法  官  許映鈞
上列正本證明與原本無異。
如不服本判決，應於判決送達後10日內敘明上訴理由，向本院提
出上訴狀 (應附繕本) ，上訴於臺灣高等法院。其未敘述上訴理
由者，應於上訴期間屆滿後20日內向本院補提理由書「切勿逕送
上級法院」。
                                      書記官  翁淑婷
中    華    民    國    100    年    4    月    29    日